【裁判字號】    95,家抗,33
【裁判日期】    951016
【裁判案由】    指定遺產管理人
【裁判全文】
臺灣臺南地方法院家事裁定              95年度家抗字第33號
抗  告  人  財政部國有財產局台灣南區辦事處台南分處
法定代理人  丙○○
送達代收人  甲○○
相  對  人  台南市農會
法定代理人  庚○○
送達代收人  李東洲
前抗告人因相對人就被繼承人葉林翠蘭指定遺產管理人事件，對
於中華民國95年3月30日 臺灣臺南地方法院95年度財管字第23號
裁定提起抗告，本院裁定如下：
      主      文
抗告駁回。
抗告程序費用由抗告人負擔。
      理      由
一、按先順序繼承人均拋棄其繼承權時，由次順序之繼承人繼承
    。其次順序繼承人有無不明或第四順序之繼承人均拋棄其繼
    承權者，準用關於無人承認繼承之規定。又繼承開始時，繼
    承人之有無不明者，由親屬會議於一個月內選定遺產管理人
    ，並將繼承開始及選定遺產管理人之事由，向法院報明。又
    第1178條所定之期限屆滿，無繼承人承認繼承時，其遺產於
    清償債權，並交付遺贈物後，如有賸餘，歸屬國庫。又繼承
    人有無不明而不能依民法第1177條選定遺產管理人時，得由
    利害關係人聲請法院選任之， 民法第1176條第6項、第1177
    條、第1185條及第1178條第2項分別定有明文。
二、相對人即原審聲請人台南市農會於原審法院聲請意旨略以：
    被繼承人葉林翠蘭於民國83年8月5日向聲請人（即本件相對
    人）借款新臺幣（下同）1,200,000元， 經本院核發支付命
    令暨支付命令確定證明書在案， 詎料被繼承人於93年6月29
    日因故死亡，惟其法定繼承人均已辦理拋棄繼承，致使聲請
    人之債權無法行使，故聲請人爰依法聲請指定被繼承人葉林
    翠蘭之遺產管理人等語。
三、原審法院裁定以：
（一）聲請人（即本件相對人）主張之上開事實，業據其提出本
      院94年度促字第37951號支付命令影本、除戶謄本、 不動
      產附表、 93南院慶民戊繼字第1049號通知影本等各1份為
      證，復經本院依職權調取本院93年度繼字第1049號拋棄繼
      承聲請卷宗核閱無誤，是聲請人之主張堪信為真實。又查
      被繼承人葉林翠蘭之繼承人均已聲明拋棄繼承權，而聲請
      人為被繼承人之債權人，故其以利害關係人之身分聲請選
      任被繼承人之遺產管理人，核與上開規定並無不合，應予
      准許。
（二）按公示催告期限屆滿，無繼承人承認繼承時，其遺產於清
      償債權，並交付遺贈物後，如有剩餘，歸屬國庫；又按非
      公用國有財產以財政部國有財產局為管理機關，民法第11
      85條、國有財產法第12條分別定有明文。本件被繼承人葉
      林翠蘭之繼承人均已拋棄繼承權，足見渠等對被繼承人葉
      林翠蘭遺產之處置已漠不關心。又被繼承人葉林翠蘭之遺
      產，倘無人承認繼承時，將於清償債權，交付遺贈物後，
      歸屬國庫，為使被繼承人葉林翠蘭遺產之處置順利進行，
      本院認選任財政部國有財產局台灣南區辦事處台南分處為
      被繼承人葉林翠蘭之遺產管理人為適當。
四、抗告意旨略以：
（一）本院95年度財管字第23號民事裁定，據相對人台南市農會
      因其債務人即抵押權設定人葉林翠蘭於93年6月29日 死亡
      ，惟葉林翠蘭去世後，其全體法定繼承人皆已於法定期間
      內向法院聲請拋棄繼承權並經准予備查在案，致以無繼承
      人情況而聲請選任抗告人為其遺產管理人。而以被繼承人
      葉林翠蘭對相對人之借款，尚且提供不動產設定抵押以擔
      保債權，但其繼承人卻全體拋棄繼承，足徵被繼承人葉林
      翠蘭有遺債大於遺產之情形。
（二）按司法院74年10月15日（74） 院台廳一字第05786號函示
      「嗣後各地方法院受理有關無人承認繼承遺產管理事件時
      ，…因此類拋棄繼承事件，多屬遺債大於遺產，形同破產
      ，儘量避免選任國有財產局為遺產管理人。……」，而本
      案極可能屬於遺債大於遺產，依上開司法院函示應儘量避
      免選任國有財產局為遺產管理人，原裁定之選任實有不當
      ；縱其繼承人拋棄繼承並非不可擔任遺產管理人，且法亦
      無明文禁止，況繼承人對被繼承人生前之債權債務關係，
      以及印鑑、重要文件、產權文件等應較清楚或仍保管中，
      雖相對人與被繼承人葉林翠蘭間之債權債務關係，與繼承
      人並無任何關聯性存在，但就適任與否加以考量，除其最
      近親屬外，實不作第二人想。況不僅就被繼承人向相對人
      之借貸款項為多少，是否完全未清償，若有清償，則已償
      還者為多少，暨所提供之擔保物係何項擔保物，除擔保之
      債權外，是否尚有其他債權債務關係，均需全面予以了解
      ，則以抗告人僅係國有財產之管理機關，於被繼承人之遺
      債大於遺產之際，選任抗告人為遺產管理人，則抗告人恐
      力有未逮，應以被繼承人之最近親屬為遺產管理人較適宜
      。
（三）又抗告人係國有財產之管理機關，而國庫對於無人承認繼
      承之遺產向有期待權，因之，若被繼承人尚有剩餘遺產得
      以歸屬國庫，則選任抗告人為遺產管理人方有實益。審就
      本案，既有遺債大於遺產之虞，若選任抗告人為遺產管理
      人，則抗告人仍須善盡管理人責任為其管理遺產、處理債
      務等問題，其間所將耗費之人力、時間實難以金錢衡量；
      且管理期間所須之花費亦由國庫代為墊付，而若結果落得
      其遺產不足以清償，不僅國庫權益受損，更甚者，導致利
      用全民資源負擔個人私務之支出，無異使公器淪為私用，
      實不符社會公平原則。
五、經查：
（一）相對人主張之上開事實，業據其提出本院94年度促字第37
      951號支付命令影本、除戶謄本、不動產附表、 93南院慶
      民戊繼字第1049號通知影本等各1份為證， 復經本院依職
      權調取本院93年度繼字第1049號拋棄繼承聲請卷宗核閱無
      誤，是相對人之主張堪信為真實。又查被繼承人葉林翠蘭
      之繼承人均已聲明拋棄繼承權，而相對人為被繼承人之債
      權人，故其以利害關係人之身分聲請選任被繼承人之遺產
      管理人，核與上開規定並無不合，應予准許。
（二）查司法院前述函示，僅謂儘量避免選任抗告人為遺產管理
      人，並非謂不得選任其為遺產管理人，無非著眼於國有財
      產之考量，對於法院亦無拘束力。又被繼承人生前之債權
      債務關係及有關產權證明文件，抗告人得依其他方式獲悉
      或取得，另有關之印鑑，抗告人亦得依舉證責任分配方式
      辨識其真偽，於其管理遺產上並無困難，而上開文件資料
      其最近親屬未必最為知悉。又被繼承人葉林翠蘭之原繼承
      人戊○○、乙○○○、丁○○、己○○均以書面表示不願
      擔任遺產管理人之職，此有陳明書1紙在卷可稽， 復繼承
      人均拋棄繼承，已無利害關係，如選定其等擔任遺產管理
      人，難期其將來執行職務能克盡職守，公正客觀，以善盡
      管理人之職務，為期公正，實不宜選任彼等為遺產管理人
      。是抗告意旨以「況繼承人對被繼承人生前之債權債務關
      係，以及印鑑、重要文件、產權文件等應較清楚或仍保管
      中，雖相對人與被繼承人葉林翠蘭間之債權債務關係，與
      繼承人並無任何關聯性存在，但就適任與否加以考量，除
      其最近親屬外，實不作第二人想。況不僅就被繼承人向相
      對人之借貸款項為多少，是否完全未清償，若有清償，則
      已償還者為多少，暨所提供之擔保物係何項擔保物，除擔
      保之債權外，是否尚有其他債權債務關係，均需全面予以
      了解，則以抗告人僅係國有財產之管理機關，於被繼承人
      之遺債大於遺產之際，選任抗告人為遺產管理人，則抗告
      人恐力有未逮，應以被繼承人之最近親屬為遺產管理人較
      適宜。」云云，自無可取。
（三）再查，遺產管理人之指定，旨在維護公益及被繼承人債權
      人之利益，此觀民法第1177條立法理由即明，顯非以遺產
      管理人管理遺產是否有實質利益為考量。況且，被繼承人
      之遺產，於遺產管理人完成清償債權並交付遺贈物等清算
      程序前，是否有賸餘，無從知悉。而依上述說明，各順序
      之繼承人均拋棄繼承者，其剩餘財產歸屬國庫，而抗告人
      為國庫之綜理機關，為國有財產法第9條第2項所明定，其
      備有財產管理之專才，雖其經費支出屬國家資源，但保護
      無人繼承財產之債權人之權利，亦屬政府之義務。於遺產
      管理指定之實際運作，仍認選任國有財產局為遺產管理人
      較為妥適。是抗告意旨以「抗告人係國有財產之管理機關
      ，而國庫對於無人承認繼承之遺產向有期待權，因之，若
      被繼承人尚有剩餘遺產得以歸屬國庫，則選任抗告人為遺
      產管理人方有實益。審就本案，既有遺債大於遺產之虞，
      若選任抗告人為遺產管理人，則抗告人仍須善盡管理人責
      任為其管理遺產、處理債務等問題，其間所將耗費之人力
      、時間實難以金錢衡量；且管理期間所須之花費亦由國庫
      代為墊付，而若結果落得其遺產不足以清償，不僅國庫權
      益受損，更甚者，導致利用全民資源負擔個人私務之支出
      ，無異使公器淪為私用，實不符社會公平原則。」云云，
      亦無可採。
（四）復相對人為被繼承人葉林翠蘭之債權人，如兼任被繼承人
      葉林翠蘭之遺產管理人，恐有利害衝突之虞，而不利於被
      繼承人葉林翠蘭之其他債權人，亦不宜選任其為遺產管理
      人。
（五）綜上所述，原法院據此指定抗告人為被繼承人葉林翠蘭之
      遺產管理人，經核並無不合。而抗告意旨復未述明原裁定
      選任其為被繼承人葉林翠蘭之遺產管理人有何違法或其他
      不當之處，其提起抗告，聲明廢棄原裁定，非有理由。
六、據上論結，本件抗告為無理由， 爰依非訟事件法第21條第2
    項、第46條， 民事訴訟法第495條之1第1項、第449條第1項
    、第95條、第78條，裁定如主文。
中    華    民    國    95    年    10    月    16    日
                      家事法庭  審判長法官   陳 美 燕
                                法      官   葉 惠 玲
                                法      官   王 獻 楠
上為正本係照原本作成。
抗告人如不服本裁定，僅得於收受本裁定正本送達後10日內以適
用法規顯有錯誤為理由，向本院提出再抗告狀（須附繕本一份及
繳納再抗告裁判費新台幣1000元），並經本院許可後始可再抗告
於高等法院。
中    華    民    國    95    年    10    月    16    日
                                  書  記  官  蘇 玲 錦


司法院資訊處製作；財團法人民間司法改革基金會備份。
